【裁判字號】    90,判,2269
【裁判日期】    901130
【裁判案由】    有線電視法
【裁判全文】
最  高  行  政  法  院  判  決                    九十年度判字第二二六九號
    再 審原 告  吳振橐即中.
    再 審被 告  行政院新聞局
    代  表  人  蘇正平
右當事人間因有線電視法事件，再審原告對本院中華民國八十九年一月二十日八十九
年度判字第一八○號判決提起再審之訴。本院判決如左︰
    主  文
再審之訴駁回。
再審訴訟費用由再審原告負擔。
    事  實
緣再審原告係設立有案之中壢民主有線播送系統事業之負責人，再審被告派員於民國
（下同）八十七年二月二十日及同年三月四日前往該系統登記位於桃園縣中壢市○○
○路六十三號四樓之營業處與頭端機房及再審原告聲稱位於桃園縣中壢市○○路三○
○號之新營業處其頭端機房檢查，發現均無人員辦理業務，亦無機具設備播送訊號，
再審被告認定其業已自行停止播送情事，依有線電視節目播送系統暫行管理辦法（以
下簡稱暫管辦法）第十八條第一項規定，於八十七年三月三十一日以（八七）建廣五
字第○四五六九號函通知再審原告於文到三日內繳回有線播送系統登記證，再審原告
逾期未繳回，再審被告乃依暫管辦法第二十一條第二款規定，以八十七年四月九日（
八七）建廣五字第○五二五八號函註銷中壢民主有線播送系統登記證。再審原告不服
，提起訴願、再訴願，均遭決定駁回，提起行政訴訟，亦經本院以八十九年度判字第
一八○號判決（以下簡稱原判決）駁回。再審原告仍不服，以原判決有行政訴訟法第
二百七十三條第一項、第十三款（即修正前行政訴訟第二十八條第十款）之再審事由
，提起再審之訴。茲摘兩造訴辯意旨如次：
再審原告起訴意旨略謂：一、原判決認定：「．．．原告（即再審原告）起訴狀述及
與訴外人張金輝等人錯綜複雜之債權債務關係，均屬私權之糾葛，並無確定證據證明
有不法外力破壞，而發生客觀上不能排除之困難。．．．」云云，然核其認事用法，
均有未妥之處。二、查修正前行政訴訟法第二十二條：「行政法院得指定評事或囑託
普通法院或其它機關，調查證據。」同法第二十八條：「有左列各款情形之一者，當
事人對於行政法院之判決，得向該院提起再審之訴：當事人發見未經斟酌之重要證物
。」，且行政法院四十六年度判字第八十三號判決謂：「該項書證，於本院四十四年
十二月二十六日原判決以前，已經存在，而為再審原告所未發見及不能使用之證物，
而其有關造紙之闡述以及先後化驗分析之結果，如經斟酌，再審原告尚非難受較有利
益之裁判。依行政訴訟法第二十四條，民事訴訟法第四九二條第一項第十一款，自應
認為具有再審之原因。」按再審原告於原起訴狀所稱發射機具遭訴外人張金輝走乙
事，業經臺灣桃園地方法院檢察署八十七年偵四七○一、二一二四、偵一五三六○、
八八偵續(一)第八號偵察審理中，原法院依前述行政訴訟法第二十二條規定，自應依職
權向臺灣桃園地方法院檢察署調閱相關卷證，事實自然大明（檢察官曾至張金輝家中
進行搜索，且現場確實存在大批發射機具）；詎原審就此部分事實並未調閱相關卷宗
，而該事實又並非係不可調查或難以調查之事項，且原審若審酌上開偵察卷宗，再審
原告尚非難受較有利益之判決，揆諸前揭判決意旨，再審原告自得提起再審之訴。三
、再者，原判決又認定：「．．．被告派員於八十七年二月二十日及同年三月四日先
後到系統原登記位於桃園縣中壢市○○○路六十三號四樓之營業處所及位於中壢市○
○路三○○號之新營業處所檢查，發現均無人員辦理業務，亦無機具設備播送訊號．
．．」，然按再審原告於發現原營業處遭他人破壤後，除報警處理外，並另覓中壢市
○○路三○○號以為新營業處外，並與笙力工程有限公司訂立工程承攬合約書，而據
此合約所訂購之播送設備早已置於新倉庫，此有契約書、購品清單、發票等可資證明
，原審並可調閱相關證物加以查明，詎原審僅憑再審被告之查訪記錄單（再審原告並
無簽名），即遽以認定再審原告之新營業處確實無人辦理業務且無機具設備，並據以
駁回訴訟，似嫌速斷。四、綜上，狀請鈞院鑒核，賜准判決廢棄原判決，並撤銷一再
訴願決定及原處分以維權益等語。
再審被告答辯意旨略謂：一、按有線電視法於八十八年二月三日經總統令修正公布施
行，其名稱修正為「有線廣播電視法」，依據該法訂定之「有線電視節目播送系統暫
行管理辦法」（即暫管辦法）業已於同年五月一日以（八八）建廣五字第○六三○三
號令修正發布，本案違規事實及原處分之裁罰，均發生於有線電視法及暫管辦法修正
公布施行前（新制定之衛星廣播電視法為八十八年二月三日經總統令公布施行），是
本案應適用修正前之有線電視法及暫管辦法，合先明。二、按行為時有線電視法第
六十九條第三項規定：「本法施行後，依法設立之有線電視系統自開始播送節目之日
起，該地區內前項有線播送系統應即停止播送，原登記失其效力。仍繼續播送者，依
第六十四條規定處罰。」次按行為時有線電視節目播送系統暫管辦法第十八條規定：
「有線播送系統自行停止播送或因該地區依本法設立之有線電視系統開始播送節目而
應停止播送者，應於七日內向行政院新聞局繳回登記證，逾期不繳回者，由行政院新
聞局通知其繳回。有線播送系統之登記證經行政院新聞局註銷或自行繳回者，應於一
月內將所布纜線拆除，其未自行拆除者，由直轄市政府新聞處或縣（市）政府拆除及
處置，並得向該有線播送系統經營者請求償還所支出之必要費用。」三、再審原告經
營之中壢民主有線播送系統」營業機房所在處，經再審被告於八十七年二月二十日及
三月四日前往檢查，發現該營業機房無任何機具設備對外發射訊號。再審原告稱其營
業機房已搬遷，再審被告前往檢查，發現該營業機房亦無任何機具設備對外發射訊號
。此皆有附卷資料可查，足見再審原告無營運播送事實甚明，再審被告依法處分，並
無任何違法之處。四、鈞院判例指出，所謂發見或得使用未經斟酌之證物，係指在前
訴訟程序中該證物已存在，而為當事人所不知或不得使用，今始知悉或始得使用者而
言。當事人發見未經斟酌之證物，或得使用該證物者，所謂發見未經斟酌之證物或得
使用該證物，係指該項證物於前訴訟程序終結前即已存在，而為再審原告所不知悉，
或雖知其存在而不能使用，現始知其存在，或得使用者而言。本件再審原告提出之證
物，均經其於前訴願程序中向再訴願官署提出使用，且經於前行政訴訟中加以引用，
其非再審原告於前訴訟中所不知或不能使用而現始知悉或現始得利用之新證物，實甚
顯然，自與所謂發見未經斟酌之重要證物之情形不符。再審原告據以提起再審之訴，
自非法之所許。且此項證物，縱經斟酌，亦不能動搖原判決理由之基礎，而使再審原
告受較有利益之裁判，再審原告自不得據以提起再審之訴。祈請貴院鑒核，駁回本件
再審之訴，以維法紀等語。
    理  由
按行政訴訟法第二百七十三條第一項第十三款（即修正前行政訴訟法第二十八條第十
款）所謂發見未經斟酌之重要證物，係指該項證物於前訴訟程序終結前即已存在，而
為再審原告所不知悉，或雖知其存在而不能使用，現始知悉其存在或得使用，且以該
項證物如經斟酌可受較有利益之裁判者，為其要件，本院四十七年裁字第七號著有判
。本件原判決駁回再審原告於前訴訟程序之訴，其理由係以：按「有線播送系統自行
停止播送者．．．，應於七日內向行政院新聞局繳回登記證，逾期不繳回者，由行政
院新聞局通知其繳回」，「未依第十八條第一項繳回登記證者，行政院新聞局得註銷
其登記證。」暫管辦法第十八條第一項、第二十一條第二款設有規定。本件原告（即
再審原告下同）乃設立有案之中壢民主有線播送系統事業之負責人，被告（即再審被
告下同）派員於八十七年二月二十日及同年三月四日先後到該系統原登記位於桃園縣
中壢市○○○路六十三號四樓之營業處與頭端機房及原告聲稱遷移位於桃園縣中壢市
○○路三○○號之新營業處與頭端機房檢查，發現均無人員辦理業務，亦無機具設備
播送訊號。以上事實，有現場拍攝之照片及檢查紀錄在處分卷可稽，應認係真實。查
有線播送系統事業乃經政府准許設立以有線播送方式向其收視客戶傳播訊息之特許事
業，其播送業務關係社會收視大眾權益至鉅，不可一日斷訊，政府一方面特許設立系
統事業，一方面須照顧收視大眾之權益，基於有線電視法規定，由被告為中央政府主
管機關，本其職掌，訂立暫管辦法，以為規範。原告之播送系統自八十七年二月二十
日至三月四日期間，營業處無何人員處理業務，頭端機房無何機具播送訊號，被告認
定係自行停止播送，認事用法，核無違誤。被告於八十七年三月三十一日以（八七）
建廣五字第○四五六九號函通知原告於文到三日內繳回有線播送系統登記證，原告逾
期未繳回，乃於八十七年四月九日以（八七）建廣五字第○五二五八號函依暫管辦法
第二十一條第二項規定，註銷其中壢民主有線播送系統登記證，揆之首開規定，洵無
違誤。原告主張係因訴外人張金輝等人破壞而停，非原告主觀上之停播及登記證遺失
且被告依規定應通知限期改正而不通知，應有不合等節。經查暫管辦法第十八條第一
項所謂自行停止播送者，係指因可歸責於該系統負責人之事由而停止對外播送訊號而
言。蓋有線電視播送系統乃特許傳播事業，擁有廣大社會收視民眾，與一般商業不同
，如非遭受不法外力阻撓，而係因可歸責自己之事由，發生客觀上並非不能排除之困
難，均應自行排除困難而不得放任訊號中斷，以維護其特許事業之社會責任。原告起
訴狀述及與訴外人張金輝等人錯綜複雜之債權債務關係，均屬私權之糾葛，並無確切
證據證明有不法外力破壞，而發生客觀上不能排除之困難。則尚不能因私權之糾葛而
謂其停止播送非可歸責於原告自己。因可歸責於自己之事由而停止播送，即屬自行停
止播送。原告謂其主觀上無停播之意思，非自行停止播送乙節，應無可採。次查原告
之登記證並未遺失，有被告查明並經拍攝系爭登記證之錄影帶存證，一再經被告陳明
，原告稱登記證遺失，已足啟疑。況查登記證遺失，可依法申請補發，不足以作為停
播之理由，此項主張，亦非可取。又查所謂通知限期改正，係指暫管辦法第十四條有
關設備及經營情形有未符合規定情事之情形所作之規定，與本件事實不一，不在該通
知限期改正之適用範圍。至於原告主張被告之檢查，未事先通知乙節，經查被告派員
至桃園縣中壢市○○路三○○號檢查，乃原告聲稱系統遷至該處所致，否則被告何以
得知有遷於該處所之事實，何能謂事先未通知原告。依上所述，原告主張各節，均無
可取。茲查被告限期繳回登記證，並於逾期後註銷原告之登記證，既無違誤。一再訴
願決定，予以維持，均無不合，原告起訴意旨，求為撤銷，為無理由，應予駁回等語
。茲再審原告據以提起再審之訴所指發見未經斟酌之證物即臺灣桃園地方法院檢察署
八十七年度偵字第四七○一、二一二四、一五三六○號，八十八年度偵續(一)字第八號
卷證及與笙力工程有限公司訂立工程承攬合約書，而據此合約所訂購之播送設備早已
置於新倉庫之契約書、購品清單與發票。經核並非再審原告於前訴訟中所不知或不能
使用而現始知悉或現始得利用之新證物，且該等證物縱經斟酌，亦不足動搖原判決之
基礎，而使再審原告受較有利益之裁判，揆之首揭判例意旨，自與所謂發見未經斟酌
之重要證物要件未符。再審原告據以提起本件再審之訴，顯無理由，應予駁回。
據上論結，本件再審之訴為無理由，爰依行政訴訟法施行法第二條、行政訴訟法第二
百七十八條第二項、第二百八十一條、第九十八條第三項前段，判決如主文。
中    華    民    國      九十      年      十一      月      三十      日
                    最 高 行 政 法 院  第 三 庭
                                審 判 長 法  官      曾  隆  興
                                         法  官      劉  鑫  楨
                                         法  官      徐  樹  海
                                         法  官      鄭  淑  貞
                                         法  官      林  家  惠
右  正  本  證  明  與  原  本  無  異
                                         法院書記官  陳  盛  信
中    華    民    國      九十      年      十二      月      三        日


司法院資訊處製作；財團法人民間司法改革基金會備份。
